臺灣屏東地方法院民事判決　　　　　　　 99年度重國字第1號
原　　　告　李龍門
　　　　　　李煒基
　　　　　　李宏亮
　　　　　　李宏俊
　　　　　　賴永明
　　　　　　賴芹祥
　　　　　　李崇基
　　　　　　陳一貫
　　　　　　賴壽喜
　　　　　　陳耀炎
　　　　　　顏劉春江
　　　　　　蔡門興
　　　　　　陳源泉
　　　　　　何一男
　　　　　　李杏香
　　　　　　張先查
　　　　　　顏古月鳳
　　　　　　劉嘉籐
　　　　　　莊廷爵
　　　　　　李佳靜
共　　　同
訴訟代理人　邱超偉律師
被　　　告　臺灣省屏東農田水利會
法定代理人　黃信茗
訴訟代理人　張瓊文律師
上列當事人間請求國家賠償事件，本院於民國100年2月10日言詞
辯論終結，判決如下：
    主  文
原告之訴及假執行之聲請均駁回。
訴訟費用由原告負擔。
    事  實  及  理  由
甲、程序部分
一、本件原告曾以書面於民國98年11月19日向被告請求國家賠償
    ，經被告以98年12月14日屏農水管字第0980007356號函拒絕
    渠等之國家賠償請求，業據原告陳明並提出該函文附卷可稽
    ，是原告提起本件訴訟，應符合國家賠償法關於協議前置之
    規定，先予敘明。
二、被告之會長即法定代理人原為鄭遠，於本件訴訟進行中改選
    變更為黃信茗，有當選證書在卷可考，經黃信茗以書狀聲明
    承受訴訟，核與民事訴訟法第175 條第1 項、第176 條規定
    相符，應予准許。
乙、實體部分
一、原告主張：屏東縣高樹鄉舊寮圳係供灌溉之用，被告係管理
    其水利設施之公法人，被告所屬高樹工作站平日即派有一位
    管理員楊秋水負責進水口閘門及排砂排洪閘門之開關，以調
    節進水量及排砂排洪，而被告對於特殊氣候如颱風、暴雨等
    所可能造成圳道之水量及防洪排砂理應更為注意，並為適當
    之處置，以避免災害之發生，此為被告職務上管理所應注意
    之作為事項。而98年8 月8 日莫拉克颱風來襲，可預見颱風
    將帶來大量雨勢及泥砂，被告之管理員理應將進水閘門關閉
    及開啟排砂排洪閘門，以避免大水進入圳道造成溢堤，淹沒
    旁邊農田。惟被告之現場管理人員因疏失未將進水閘門完全
    關閉及將排砂排洪閘門開啟，無法維持防洪排水順暢之狀態
    ，致沿茂林山區流下之濁口溪河水，洪水挾帶大量泥沙，從
    該進水口閘門衝入圳道並溢堤奔流直入高樹鄉新豐村，造成
    原告之農田遭大水及泥砂淹沒，作物滅失或痿凋腐爛而無法
    收成，及土地上堆積淤泥，使原告之財產受到損害，損害之
    情形及金額詳如附件。對於被告所辯之陳述：於莫拉克颱風
    來襲時，如排砂門確實有打開，則泥沙、洪水即可迅速排出
    到荖濃溪，不致於造成災害，流木、樹枝之形狀係長條狀，
    不可能完全堵住排砂門，98年8 月8 日莫拉克颱風所帶來之
    豪雨，在屏東（市）降下之雨量為659.5mm ，99年9 月19日
    凡那比颱風之豪雨在屏東（市）亦降下605mm 之雨量，二者
    僅差約54.5mm，均屬罕見之豪雨，然99年9 月19日當次豪雨
    卻未造成淹水災情，足證98年8 月8 日被告確實未開啟排砂
    排洪閘門始釀水災（嗣以怪手破壞護堤洩洪，水才退掉）；
    又因進水閘門未完全關閉，形同一道牆有了裂縫，之後在大
    水之壓力下自然於缺口處崩壞，如進水閘門有確實關閉，則
    應會形成一道堅固而無縫隙之牆面，自能抵受水壓，縱或大
    水已漲至進水口之上面，亦不致造成進水閘門之毀損，進水
    閘門雖係木門，但有包鐵框，不至被大水沖垮，故被告所辯
    不可信；至被告稱排砂門下游災情亦嚴重，則與本件無關。
    核被告之現場管理人員之行為已構成國家賠償法第2 條第2
    項後段公務員因過失怠於執行職務，致人民自由或權利遭受
    損害之要件；上開事實亦屬被告對公有公共設施之管理有欠
    缺，致原告之財產受有損害，亦符合同法第3 條第1 項之要
    件，依同法第14條之規定，均應由被告賠償，爰併予主張而
    為選擇合併，請求擇一為原告勝訴判決等語。並聲明：(一)被
    告應給付原告李龍門新臺幣（下同）777 萬8720元、原告李
    煒基20萬4800元、原告李宏亮與李宏俊49萬1355元、原告賴
    永明11萬1800元、原告賴芹祥65萬3850元、原告陳一貫40萬
    6050元、原告李崇基201 萬元、原告賴壽喜56萬元、原告陳
    耀炎118 萬1700元、原告顏劉春江103 萬9200元、原告蔡門
    興922 萬3870元、原告陳源泉59萬9100元、原告何一男62萬
    6250元、原告李杏香156 萬5000元、原告張先查142 萬元、
    原告顏古月鳳10萬6600元、原告劉嘉籐223 萬1000元、原告
    莊廷爵與李佳靜48萬100 元，及均自98年11月20日起至清償
    日止，按週年利率百分之五計算之利息；(二)願供擔保，請准
    宣告假執行。
二、被告則以：莫拉克風災所造成之損害實為50年來首見，多處
    溪水倒灌，山洪挾帶大量泥沙注入，實為嚴重天災，並非只
    有高樹鄉新豐村受到災害，高、屏縣境內非水利會圳路村鎮
    亦受到嚴重災害，報導研究指出莫拉克颱風因風速強、水氣
    多、長延時，故造成嚴重豪大雨，而高樹鄉之降雨量，應以
    附近屏東縣三地門鄉之尾寮山雨量站觀測到之雨量為準，依
    尾寮山雨量站觀測到之數據觀之，98年8 月8 日雨量係1379
    mm，同月7 、8 日雨量高達2152.5mm，已逾半年之平均降雨
    ，故高樹鄉新豐村所發生之災害實屬天災，而非人為災難，
    絕非被告高樹工作站防護不週所致。至99年9 月19日凡那比
    颱風尾寮山雨量站觀測到之雨量為873mm ，與98年8 月8 日
    相差500mm ，所造成之雨勢強度、下雨時間均係天差地別，
    故災情勢必不相同，況99年9 月19日仍有多數地區災情嚴重
    。復查被告對於所屬高樹鄉舊寮圳之管理及防止危險損害之
    發生均盡心盡力，98年8 月7 日莫拉克颱風初到之際，被告
    高樹站工作人員即將舊寮圳導水路之大津進水口閘門關閉，
    並開啟排砂門，以維持防洪排水順暢。然因莫拉克風災所傾
    降之雨量已造成鄰近大津進水口之大津橋因水量高過橋面造
    成橋面受衝擊而損壞，大津進水口之高度低於大津橋之高度
    ，故進水口亦遭大雨淹沒，而進水口上方之圍欄亦遭大水及
    浮木沖毀，洪水由受毀損處灌入進水口豎井，並非人力所能
    防止及搶救，該進水口內部之閘門如何能抵擋，故原告主張
    被告未盡忠職守關閉進水口閘門，顯為不實。又莫拉克颱風
    來時水量過大，且四處漂來浮木及大量泥沙堵塞排砂門門口
    ，致大水無法於短時間內排出，故高樹站站長及人員冒著強
    風豪雨採取緊急應變措施開鑿排砂門鄰近處護攔，讓湍急之
    水有兩處宣洩通道，益見被告高樹站人員已積極為防止危險
    或損害發生之具體行為，對於防止損害之發生，已為必要之
    具體措施。退步言，當時整個舊寮地區幾乎無一倖免，均受
    大水衝擊受損，而非僅有水利溝渠附近之地區受損，準此以
    觀，無論進水閘門及排砂門有無關閉及開啟，均無法阻止該
    次之損害，故本件原告之損害亦與被告無相當因果關係。再
    退步言，原告主張土地受損之金額，俱無證據，顯不足採信
    等語資為抗辯。並聲明：(一)駁回原告之訴及假執行之聲請；
    (二)如受不利判決，願供擔保請准免為假執行之宣告。
三、兩造不爭執之事實：
    (一)被告係管理屏東縣高樹鄉舊寮圳水利設施之公法人，依法
      有善盡管理及時採取足以防止危險損害發生之具體措施之
      義務。
    (二)98年8 月8 日因莫拉克颱風帶來豪雨，沿茂林山區流下之
      濁口溪河水，洪水挾帶大量泥沙，從大津進水口機房內部
      之閘門流經隧道後之舊寮圳導水路，衝入圳道並溢堤奔流
      直入高樹鄉新豐村，造成原告之農田遭大水及泥砂淹沒，
      作物滅失或痿凋腐爛而無法收成，及土地上堆積淤泥，使
      原告之財產受到損害。
    (三)當地地理環境及相關水利設施之位置如附圖所示，即：沿
      茂林山區流下之濁口溪經過大津橋後，下游匯入荖濃溪，
      當地即為交匯處沿岸；而舊寮圳路系統，係從大津橋上游
      不遠之濁口溪採水，設有大津進水口機房，其外觀為水泥
      建物，在其建物下方之正常水位進水口設有小型鐵柵欄，
      在其建物上方缺口另設有大型鐵柵欄，以攔阻雜物進入，
      其建物上方缺口下之空間，稱為豎井，豎井底部設有四片
      木製包鐵框之閘門，即兩造所稱之進水閘門，平時以進水
      閘門之開閉可調節進水量；河水自大津進水口引入後，即
      進入舊寮圳導水路，初為隧道段（圖上虛線部分），接近
      和興路（即沿山公路）時出隧道變為明溝，先後與和興路
      、維興路交會並繼續往前，至接近荖濃溪不遠處，分岔出
      下游維興一圳，分岔處設有制水門，以其閘門之開閉，控
      制通往下游圳道之水流量，另一方向下游不遠處，再分岔
      為舊寮舊圳幹線、舊寮新圳幹線，各設有分水門，功能與
      上述制水門類似；在上述制水門上游近處、靠荖濃溪方向
      ，設有排砂門及溢水牆（即一段高度較低之堤防），另有
      排水溝供多餘之水量及泥沙北向流入荖濃溪；根據被告之
      作業標準，於陸上颱風警報發布時，就應關閉進水閘門、
      制水門、分水門，並應開啟排砂門；本件原告受災位置為
      排砂門之上游，即以和興路、維興路一帶為主。
四、得心證之理由：
    本件兩造所爭執之處，應在於：(一)被告所屬高樹工作站管理
    人員是否未於颱風大雨來臨之前關閉進水閘門並開啟排砂門
    ，故無法維持防洪排水順暢之狀態？(二)若是上情屬實，其與
    原告等之財產受到損害間，有無相當因果關係？(三)若有責任
    成立之因果關係，原告財產因此受到損害之範圍金額為何？
    茲說明如下：
    (一)依證人即98年8 月間被告所屬高樹工作站站長柯光岳到庭
      結證稱：98年8 月8 日莫拉克颱風來襲前，陸上警報發布
      時，就有關閉進水閘門、制水門、分水門，並開啟排砂門
      ，也有工作紀錄，一定是在風雨來襲之前就做，因為前往
      大津進水口的山路會落石（如本院卷(二)第100 頁照片），
      如果太晚就進不去。應該是當時大津進水口閘門被沖破，
      因為大津進水口上方缺口處有漂流木等雜物，原來有一個
      大型鐵柵欄已經不見（如本院卷(二)第92頁上方照片，對照
      第98頁上方照片），可以看出當時水位是達到進水口頂端
      ，而下方正常進水口阻攔雜物的鐵柵欄也已經沖掉一個（
      如本院卷(二)第92頁下方照片），且進水口建物內部豎井有
      漂流木（如本院卷(二)第93頁上方照片），從上往下看，有
      一塊斜斜的，就是已經沖壞的水門，水門是木製的，有加
      鐵框強化（如本院卷(二)第93頁下方照片），所以當時水應
      該是從豎井直接灌進去，水量很大，經過舊寮圳導水路的
      隧道段，到明溝就溢出來。98年8 月8 日，排砂門附近都
      已經是滿水位（如本院卷(二)第75頁下方照片），98年8 月
      9 日上午8 時43分，伊到現場勘查發現排砂門旁邊都是泥
      沙堵死（如本院卷(二)第78頁上方照片），就趕快聯絡2 部
      怪手及1 輛卡車來處理，用怪手在98年8 月9 日下午2 時
      左右開始打破排砂門旁邊的溢水牆（如本院卷(二)第79頁、
      第80頁上方照片），因為排砂門已經沒辦法操作，已經堵
      死了；98年8 月11日、23日、27日、30日及同年9 月3 日
      排砂門上卡住雜物之情狀相同（如本院卷(二)第86頁、第87
      頁、第88頁上方照片），也就是說排砂門在颱風警報打開
      後，都沒有調整過，水位退潮後，於98年9 月10日用人工
      清理排砂門上之雜物，雜物清掉後水就可以排出來，人工
      無法清除部分，就雇怪手來挖（如本院卷(二)第88頁下方、
      第89頁、第90頁上方照片），至排砂門全部清理完畢（如
      本院卷(二)第90頁下方照片）等語綦詳，尚符事理，且業據
      被告提出相關照片含附註（見本院卷(一)第208 至210 頁、
      卷(二)第8 至31頁、第53至56頁、第75至100 頁）、颱風日
      誌簿（見本院卷(二)第101 頁）、災前災後之衛星照片套繪
      圳路系統圖（見本院卷(二)第63頁、第64頁）、雨量統計資
      料（見本院卷(一)第206 頁、卷(二)第143 至147 頁）、媒體
      報導之研究意見（見本院卷(一)第207 頁）及原告所提出之
      相關照片（見本院卷(一)第218 至230 頁）等件附卷可憑，
      互核相符，堪信屬實。
    (二)至原告主張進水閘門未關閉云云，僅係倒果為因所為臆測
      之詞，並無實據，其所提出98年9 月8 日拍攝進水閘門之
      照片（見本院卷(一)第219 頁下方至第221 頁），雖有三片
      閘門仍關妥，另一片閘門受有木質破裂、鐵框扭曲變形之
      損壞，但無法證明該損壞之進水閘門於莫拉克風災來襲時
      未關好，與前揭被告所提出大津進水口之豎井內有漂流木
      之照片相比，反徵被告所辯該進水閘門應係被大水沖毀為
      可信。至原告主張排砂門未開啟云云，依前揭泥沙填滿水
      路、排砂門上卡住雜物及事後清理時可見泥沙淤積之情況
      ，可見98年8 月8 日起至98年9 月10日間，排砂門閘門之
      升降應處於被卡住而不得動彈之情況（參原告所提如本院
      卷(一)第225 頁照片，亦見當時泥沙淤積極其嚴重），足認
      原告所提出98年8 月16日、9 月3 日拍攝之排砂門之閘門
      升降開閉之情狀（見本院卷(一)第229 頁、第230 頁上方照
      片），均應與98年8 月8 日暴雨來襲時相同，原告雖提出
      99年9 月20日所拍攝排砂門升起閘門打開情狀之照片（見
      本院卷(二)第105 頁），稱二者有所不同，並聲請本院勘驗
      該排砂門開閉之情狀，經本院依原告聲請到現場履勘結果
      ，發現原告所提出98年8 月16日、9 月3 日拍攝之排砂門
      之閘門情狀，實與本院勘驗該排砂門之閘門完全升起打開
      之情狀相符，有勘驗筆錄及勘驗照片在卷可按（見本院卷
      (二)第118 至136 頁），而原告所提99年9 月20日之照片係
      由下往上拍，視覺感受略有不同，但實際上無差異。基此
      ，原告主張進水閘門未關閉及排砂門未開啟之事實，非但
      未能舉證以實其說，對於客觀證據所顯示與其主張相反之
      事實，亦無法推翻之，足認其主張進水閘門未關閉及排砂
      門未開啟云云，乃昧於事實，自無可取。
    (三)綜上，原告主張進水閘門未關閉及排砂門未開啟一節，為
      無可取，自無原告所稱管理之欠缺或管理人員之過失可言
      ，原告為此請求國家賠償即無理由。其餘爭點係以被告應
      負國家賠償責任為前提要件，方有探究之必要，而其前提
      要件既不存在，爰不予贅述。
五、從而原告主張準用國家賠償法之法律關係，不論國家賠償法
    第2 條第2 項後段或第3 條第1 項之規定，請求被告賠償，
    均為無理由，應予駁回。原告假執行之聲請即失所附麗，應
    一併駁回。
六、至兩造其餘之攻擊或防禦方法及未經援用之證據，經本院斟
    酌後，認為均對本判決結果不生影響，自無逐一詳予論駁之
    必要，併此敘明。
七、訴訟費用負擔之依據：民事訴訟法第78條。
中    華    民    國    100    年    2    月    17    日
                  民事第二庭    法  官  蔡嘉裕
正本係照原本作成。
如不服本判決，應於收受送達後20日內，向本院提出上訴狀（須
按他造當事人之人數附繕本）。
中    華    民    國    100    年    2    月    17    日
                                書記官  蘇小雅